【裁判字號】    95,再易,58
【裁判日期】    950629
【裁判案由】    損害賠償
【裁判全文】
臺灣高等法院臺中分院民事判決          95年度再易字第58號
再審原告    丙○○
            乙○○
            甲○○
            戊○○
再審被告    丁○○
上列當事人間請求損害賠償事件，再審原告對於中華民國95年5
月9日本院94年度上易字第465號確定判決提起再審之訴，本院判
決如下：
    主      文
再審之訴駁回。
再審訴訟費用由再審原告連帶負擔。
    事實及理由
一、再審原告主張：再審原告甲○○係因再審被告曾經撥打電話
    報警前來處理其夫妻糾紛，並發現再審被告經常將車輛停駐
    於他人住處入口附近，造成鄰居往來通行不便，且因再審被
    告種植百香果緣故，曾在甲○○住處牆面釘上釘子，再審原
    告始會於檢舉訴狀中載稱再審被告「經常挑撥是非，破壞鄰
    居家庭和諧，使四鄰不得安寧，．．．破壞住地環境」等語
    ，該檢舉訴狀所載內容似非全然出於憑空虛擬，而係就再審
    原告主觀認知或確信形諸文字，表達意見，參諸司法院大法
    官會議釋字第509號解釋意旨，即不得率認再審原告有誹謗
    故意，本院94年度上易字第465號確定判決（下稱原確定判
    決）認定再審原告應對再審被告負損害賠償責任，有違司法
    院大法官會議釋字第509號解釋及刑法第311條之規定，適用
    法規顯有錯誤；又陸軍第十軍團來函已將再審被告不得居住
    眷村之依據和眷村自治會組織規範及職掌之法律效力解釋清
    楚，原確定判決漏未審再審原告所提之重要證據陸軍第十
    軍團公文。爰依民事訴訟法第496條第1項第1款及第497條之
    規定，對原確定判決提起再審之訴，求為判決：(一)廢棄原確
    定判決命再審原告連帶給付再審被告新台幣8萬元之部分。
    (二)再審被告於本院94年度上易字第465號之上訴應予駁回。
二、按民事訴訟法第496條第1項第1款所謂適用法規顯有錯誤，
    係指確定判決違背法規或現存判例、解釋而言，並不包括認
    定事實錯誤之情形在內（參照最高法院60年台再字第17號、
    63年台上字第880號判例），而適用法規是否顯有錯誤，應
    以確定判決所認定之事實為準，即以確定判決認定之事實判
    斷其適用法規有無錯誤，確定判決認定之事實縱有不當，亦
    非適用法規顯有錯誤之問題。按民法上名譽權之侵害非即與
    刑法之誹謗罪相同，名譽有無受損害，應以社會上對個人評
    價是否貶損作為判斷之依據，苟其行為足以使他人在社會上
    之評價受到貶損，不論其為故意或過失，均可構成侵權行為
    ，且其行為不以廣佈於社會為必要，僅使第三人知悉其事，
    亦足當之，最高法院90年台上字第646號判例著有明文。本
    件原確定判決認定再審原告於檢舉訴狀載稱再審被告「經常
    挑撥是非，破壞鄰居家庭和諧，使四鄰不得安寧，．．．．
    破壞住地環境」等語，應對再審被告負侵權行為之損害賠償
    責任，係以再審原告書立檢舉訴狀交付予貿易三村自治會長
    、雲祥之行為，縱非達到廣佈於社會之程度，亦不論其為
    故意或過夫，苟其檢舉訴狀之內容已涉及貶損再審被告名譽
    之程度，仍可構成侵權行為。而再審原告檢舉函內容指摘再
    審被告於居住之社區內，「經常挑撥是排，破壞鄰居家庭和
    諧，使四鄰不得安寧」、「挑撥是非，破壞住地環境，或因
    家庭失和，從中破壞夫妻感情．．．．惡行」等文字，就社
    會一般人之評價客觀判斷之，已足使人對再審被告之品德、
    聲譽產生低落之感，致使再審被告受到他人之輕視或不齒與
    其來往，是系爭檢舉訴狀所載上開內容確實對再審被告於社
    會之評價造成貶損為據，原確定判決既認定再審原告交付予
    雲祥之檢舉訴狀所載內容足以使再審被告在社會上之評價
    受到貶損之事實，則以該事實為準，判斷原確定判決適用法
    規有無錯誤，原確定判決適用法規即無錯誤之可言。
三、刑法第311條係刑法第310條誹謗罪之免責條件，而司法院大
    法官會議釋字第509號解釋所稱「言論自由為人民之基本權
    利，憲法第11條有明文保障，國家應給予最大限度之維護，
    俾其實現自我、溝通意見、追求真理及監督各種政治或社會
    活動之功能得以發揮。惟為兼顧對個人名譽、穩私及公共利
    益之保護，法律尚非不得對言論自由依其傳播方式為合理之
    限制。刑法第310條第1項及第2項誹謗罪即係保護個人法益
    而設, 為防止妨礙他人之自由權利所必要，符合憲法第23條
    規定之意旨。至刑法同條第3項前段以對誹謗之事, 能證明
    其為真實者不罰，係針對言論內容與事實相符者之保障，並
    藉以限定刑罰權之範圍，非謂指摘或傳述誹謗事項之行為人
    ，必須自行證明其論內容確屬真實，始能免於刑責。惟行為
    人雖不能證明言論內容為真實，但依其所提證據資料，認為
    行為人有相當理由確信其為真實者，即不能以誹謗罪之刑責
    相繩，亦不得以此項規定而免除檢察官或自訴人於訴訟程序
    中，依法應負行為人故意毀損他人名譽之舉證責任，或法院
    發現其為真實之義務。就此而言，刑法第310條第3項與憲法
    保障言論自由之旨趣並無牴觸。」係針對刑法第310條誹謗
    罪所為之解釋，此與原確定判決所認定之再審被告名譽有因
    再審原告之檢舉訴狀而受到侵害，再審原告應對再審被告負
    侵權行為之損害賠償責任無關，況民法上名譽權之侵害，並
    不必以行為人之故意及行為人之行為廣佈於社會為必要，此
    與刑法之誹謗罪限於行為人之故意，及行為人有意圖散布於
    眾之犯意不同，自不能以再審原告無誹謗再審被告之故意，
    而免除再審原告之損害賠償責任。原確定判決並無刑法第
    311 條規定及司法院大法官會議釋字第509號解釋之適用，
    再審原告主張原確定判決違背刑法第311條規定及司法院大
    法官會議釋字第509號解釋，即無可採。
四、再審原告於本院94年度上易字第465號審理時提出陸軍第十
    軍團公文，主張再審被告本無權居住眷村，此部分原確定判
    決認為縱認再審被告無權居住於眷村，再審原告亦非即可藉
    此侵害再審被告之名譽，顯然原確定判決已審酌再審原告所
    提出陸軍第十軍團之公文，認為依該陸軍第十軍團公文並不
    能為有利再審原告之認定，該陸軍第十軍團公文即非重要之
    證物，並不足以影響判決之結果，原確定判決亦無漏未斟酌
    該陸軍第十軍團公文之情事。
五、原確定判決並無再審原告所指民事訴訟法第496條第1項第1
    款適用法規顯有錯誤及第497條漏未斟酌重要證物之再審事
    由，再審原告所提起之本件再審之訴顯無再審理由，爰不經
    言詞辯論，逕以判決駁回。
六、據上論結，本件再審之訴為無理由，依民事訴訟法第502條
    第2項、第85條第2項判決如主文。
中    華    民    國    95    年    6    月    29    日
                     民事第四庭審判長法  官   黃斐君
                                     法  官   張浴美
                                     法  官   陳蘇宗
以上正本係照原本作成。
不得上訴。
                                     書記官   吳麗慧
中    華    民    國    95    年    7     月    3     日
                                                      Ｂ


司法院資訊處製作；財團法人民間司法改革基金會備份。
